【裁判字號】    90,交易,38
【裁判日期】    920327
【裁判案由】    業務過失傷害
【裁判全文】
臺灣臺北地方法院刑事判決                            九十年度交易字第三八號
    公  訴  人  臺灣臺北地方法院檢察署檢察官
    被      告  甲○○
    選任辯護人  林大華律師
                張仁興律師
右列被告因業務過失傷害案件，經檢察官提起公訴（八十九年度偵續字第五二號），
本院判決如左：
    主  文
甲○○從事業務之人，因業務上之過失傷害人致重傷，處有期徒刑陸月，如易科罰金
以參佰元折算壹日。
    事  實
一、甲○○係計程車司機，為從事駕駛業務之人，於民國八十八年一月十八日晚間十
    時三十分許，駕駛車號Ｐ八－九八八號營業小客車，沿台北市○○路○○道北往
    南行駛，於行近同路三六九號前時，因路旁有一小貨車違規併排停放，占用部分
    快車道，甲○○即駕車向左偏駛，於繞過該小貨車後將車回正在快車道續往前行
    ，其本應注意汽車行駛時，駕駛人應注意車前狀況，隨時採取必要之安全措施，
    而當時雖天雨、路面濕潤，但該地夜間有照明、路面無缺陷、無障礙物、視距良
    好，無不能注意情事，其車行方向之對向車道適有陳憲華駕駛車號ＤＪ－六○四
    五號自用小客車甫自同路三六九號前之路邊收費停車格駛出，並直接迴轉欲至北
    往南車道行駛（陳憲華因本件事故涉犯過失傷害罪部分，業經本院以八十八年度
    交易字第四一八號判決公訴不受理確定），恰乙○○（民國六十八年三月一日生
    ）騎乘車號ＡＷＱ－○六九號重機車，沿吉林路南往北快車道行近該地，乙○○
    為閃避陳憲華駕駛之前開自小客車，疏未注意應採取將車煞停或向右閃避之安全
    措施，即貿然向左駛入對向車道，甲○○見乙○○之機車逆向駛近，亦疏未注意
    應立即將車煞停，即貿然向左閃避，且因見乙○○又偏右行駛欲回到南往北車道
    ，甲○○即再駕車向右閃避並踩煞車，甲○○甫將車煞停，左前車頭旋遭乙○○
    騎乘之機車車頭撞及，乙○○因而人車倒地，受有第五頸椎骨折併四肢癱瘓之重
    大難治傷害。甲○○於肇事後隨即報警，並於警員前往現場處理時，當場承認為
    肇事人，自首接受裁判。
二、案經乙○○之父丙○○訴由台北市政府警察局中山分局報請臺灣臺北地方法院檢
    察署檢察官偵查起訴。
    理      由
一、訊據被告甲○○固不否認確有於右揭時地駕駛汽車與被害人乙○○騎乘之機車發
    生碰撞，致乙○○受重傷之事實，惟矢口否認有業務過失致人受重傷犯行，辯稱
    ：本件車禍係因證人陳憲華在劃有分向限制線路段違規迴轉所致，乙○○當日為
    閃避陳憲華所駕駛之汽車而向左逆向駛進伊之車道，隨即又向右欲回到原車道行
    駛，伊見狀乃先後向左、再向右閃避並踩煞車，伊車與乙○○之機車發生碰撞時
    已經靜止，伊與乙○○同為受害人云云。經查：
    （一）本件事發前，被告甲○○駕車於台北市○○路北往南快車道行駛，確實為
          閃避路邊違規併排停放占用快車道之小貨車而向左偏駛，迭據伊陳明在卷
          （八十八年度偵字第七九七一號案卷第十頁交通事故談話紀錄表、八十八
          年度交易字第四一八號案卷第七十一頁八十九年九月四日審判筆錄參照、
          本院卷九十二年三月十三日審判筆錄參照），證人陳憲華、被害人乙○○
          亦為相同之陳述（八十九年度偵續字第五二號案卷第三十至第三十二頁八
          十九年三月十五日訊問筆錄參照）。依道路交通事故調查報告表之現場圖
          及卷內現場照片所示（八十八年度偵字第七九七一號案卷第九頁、第三十
          八頁參照），肇事路段之台北市○○路為雙向道路、路中繪有分向限制線
          ，雙向均設有快、慢車道各一，慢車道旁另有路邊收費停車格。依據被告
          及證人陳憲華所述，當日違規併排停放之小貨車占用部分快車道（八十八
          年度交易字第四一八號案卷第七十頁八十九年九月四日審判筆錄、本院卷
          九十二年三月十三日審判筆錄參照），可推知該小貨車停放位置係在收費
          停車格旁之慢車道，依現場圖所載，該地慢車道及快車道之寬度各有三公
          尺、三點五公尺，縱該違規併排停放之小貨車占用快車道，衡情占用面積
          應不致過大，被告甲○○雖為閃避該小貨車而在快車道內向左偏駛，該車
          是否確實因此跨越路中之分向限制線，非無疑問。
    （二）又被害人乙○○於事發前確係為閃避由證人陳憲華所駕駛、在吉林路南往
          北車道違規迴轉之自小客車而跨越分向限制線，駛入北往南快車道逆向行
          駛一節，迭據證人歐志偉於警詢及本院八十八年度交易字四一八號過失傷
          害案件審理中證述明確（八十八年度偵字第七九七一號案卷第十一頁交通
          事故談話紀錄表、八十八年度交易字第四一八號案卷第四十九至第五十頁
          八十九年八月十四日訊問筆錄參照），證人陳憲華雖曾陳述其所駕駛之自
          小客車在事發前尚未開始迴轉云云（八十八年度偵字第七九七一號案卷第
          二十八頁八十八年四月二十六日訊問筆錄、第六十頁八十八年八月二十三
          日訊問筆錄、八十八年度交易字第四一八號案卷第二十頁八十八年九月二
          十九日訊問筆錄參照），惟其嗣後改稱：當日其駕車自吉林路南往北車道
          旁之路邊停車格駛出，欲迴轉往南行駛，尚未迴轉完成即聽見吉林路南向
          有一機車高速駛來，消音器可能拔掉，引擎聲很大等語（八十八年交易字
          第四一八號案件第一○三頁八十九年十月六日訊問筆錄參照），可知當日
          其在事故發生前即已在吉林路南往北車道違規迴轉。至被害人乙○○雖稱
          當日其為閃避由證人陳憲華所駕駛、違規迴轉之自小客車，而自吉林路南
          往北外側車道（即慢車道）閃至快車道，未跨越分向限制線進入對向車道
          逆向行駛，被告甲○○逆向行駛於南往北快車道上，碰撞點在南往北快車
          道中間云云（八十九年度偵續字第五二號案卷第十二至十三頁八十九年二
          月十六日訊問筆錄參照），然被害人乙○○所騎乘之機車與被告甲○○所
          駕駛之營業用小客車碰撞後所產生之碎片、散落物，殆以路中之分向限制
          線為中心，均勻分佈在分向限制線兩側快車道各半之範圍內，有現場圖可
          憑，可推知本件事故兩車之碰撞點應在路中限制線附近，而非在南往北快
          車道之中間位置，被害人乙○○陳述當日其始終在吉林路南往北車道內行
          駛，被告駕車逆向進入其遵行車道（即南往北快車道），兩車在該車道內
          發生碰撞各云云，與證人歐志偉證述之內容及事發後現場遺留跡證所示不
          符，應非事實，尚難採信。
    （三）再者，被告甲○○於事發前已繞過北往南車道內違規併排停放之小貨車，
          將車身回正在遵行快車道內行駛，因突見被害人乙○○逆向駛進伊之車道
          內，即先向左閃避，因乙○○復向右欲駛回南往北快車道，故再向右閃避
          並將車煞停等情，業據被告甲○○於偵、審程序中多次陳明（八十八年度
          偵字第七九七一號案卷第四頁偵訊筆錄、第十頁交通事故談話紀錄表、第
          十九至第二十一頁八十八年四月十六日訊問筆錄、八十九年度偵續字第五
          二號案卷第十二至第十三頁訊問筆錄、第四十二至第四十三頁八十九年五
          月五日訊問筆錄、八十八年度交易字第四一八號案卷第七十一至第七十二
          頁八十九年九月四日審判筆錄、本院卷九十二年三月十三日審判筆錄參照
          ），且證人陳憲華、歐志偉亦證稱事發之際被告甲○○所駕駛之營業小客
          車已經停止（八十八年度偵字第七九七一號案卷第二十八頁八十八年四月
          二十六日訊問筆錄、第二十至二十一頁八十八年四月十六日訊問筆錄參照
          ）；又被害人乙○○於事發前本沿吉林路南往北行駛，係為閃避證人陳憲
          華所駕駛之自小客車方向左駛入對向車道，衡情乙○○於閃過該車後，應
          即向右駛入原車道續行；再觀諸道路交通事故調查報告表之現場圖，事發
          後被告甲○○所駕駛營業小客車，車頭朝南、車身成四十五度左右傾斜停
          放在北往南快車道內，左後車輪越過分向限制線位在南往北快車道內，以
          該車停放位置觀之，顯然事發前該車曾經跨越分向限制線進入南往北快車
          道逆向行駛，復自該車道內向右駛回北往南快車道，在車身尚未回正之際
          即煞停，綜合上開事證，可知被告甲○○陳述被害人乙○○於事發前自伊
          車行方向左前方向伊右方駛近，乙○○隨即又向右行駛，故伊先向左、再
          向右閃避等語，核與被害人乙○○行車之動線且與事發後伊車停放位置、
          角度相符，應可信實。從而，可推知本件事故係於被害人乙○○為閃避證
          人陳憲華所駕駛之違規迴轉自小客車而駛入對向車道（即北往南快車道）
          ，欲駛回遵行車道（即南往北快車道）之際而與被告甲○○所駕駛、亦採
          取閃避措施但業已煞停之營業小客車發生碰撞所致。證人歐志偉雖堅稱被
          害人乙○○所騎乘之機車於駛入對向車道（即北往南快車道）時先行滑倒
          ，再於北往南車道內撞擊被告所駕駛之營業小客車云云（八十八年度偵字
          第七九七一號案卷第十一頁交通事故談話紀錄表、第二十至第二十一頁八
          十八年四月十六日訊問筆錄、八十九年度偵續字第五二號案卷第二十頁八
          十九年二月十六日訊問筆錄、八十八年度交易字第四一八號案卷第四十九
          至第五十頁八十九年八月十四日訊問筆錄、第一○三頁八十九年十月六日
          訊問筆錄參照），然事發後在北往南車道內，被告甲○○之營業用小客車
          前方並無機車倒地所產生之刮地痕，且被告甲○○亦稱碰撞發生前被害人
          乙○○之機車還在行駛中，機車是為了閃避迴轉車故先向左繞再繞回右邊
          ，有個很大的弧度，車身有傾斜等語（本院卷九十二年三月十三日審判筆
          錄參照），與常理並不相悖，是以證人歐志偉此部分證述內容或因誤認而
          與事實不符，為本院所不採。
    （四）按汽車在劃有分向限制線之路段，不得迴車；汽車在雙向二車道行駛時，
          在劃有分向限制線之路段，不得駛入來車之車道內；汽車行駛時，駕駛人
          應注意車前狀況，並隨時採取必要之安全措施，道路交通安全規則第一百
          零六條第二款、第九十七條第二款、第九十四條第三項分別定有明文，被
          告、陳憲華、被害人乙○○均為已考領駕照之駕駛人，對前引交通法規，
          誠難諉稱不知。而依道路交通事故調查報告表所載，事發當時雖天候雨、
          路面濕潤，但肇事路段夜間有燈光照明、路面無缺陷、無障礙物、視距良
          好，並無不能注意情事。以：
          (1)證人陳憲華在劃有分向限制線之肇事路段，自南往北車道旁之路邊停車
            格駛出後，即貿然迴轉向南行駛，在迴轉過程中，該車自然會占用南往
            北之快車道，阻礙南往北車輛之行進。而依前開說明，本件被害人謝碧
            峰本騎乘機車在南往北車道內行駛，係因見證人陳憲華駕車違規迴轉，
            致其去向受阻，為閃避該車方逆向駛入對向車道並肇致本件事故，則證
            人陳憲華在肇事路段違規迴車之舉，與本件事故之發生即有相當因果關
            係，其對本件車禍之肇因為有過失甚明。
          (2)被害人乙○○騎乘機車行近肇事路段前，本應注意車前狀況，並採取必
            要安全措施，當其發現陳憲華所駕駛之自小客車違規迴轉之際，理應向
            右閃避至慢車道或將車煞停，以避免駛入對向車道遭對向來車撞擊之危
            險，惟其捨此不由，竟貿然向左偏駛跨越分向限制線進入對向車道而肇
            致本件事故發生，其於事發前顯未採取正確避讓措施，對本件事故之肇
            因，有閃避失當之過失，堪予認定。
          (3)至被告甲○○在事發前繞過併排停放之自小貨車，回到遵行車道內行駛
            ，因見被害人乙○○逆向駛近，故而先後向左再向右閃避，繼之將車煞
            停等情殆如前述，被告甲○○另稱事發前伊略以時速三十公里至四十公
            里之速度行車，且伊見到被害人乙○○之機車時，兩車相距約七、八公
            尺等語（本院卷九十二年三月十三日審判筆錄參照），然在潮濕之柏油
            路面以時速三十至四十公里行車，煞車距離在四點五公尺至十點二公尺
            間，有一般公路汽車煞車距離、行車速度對照表一份附卷可參，以被告
            甲○○於發現被害人乙○○之機車時，尚有足夠反應時間先後向左、右
            閃避，並於碰撞發生前將車煞停一節觀之，在被告甲○○開始採取避讓
            措施時，兩車相距距離應遠大於伊自述之七、八公尺，然該等距離，卻
            足以讓伊將該車即時煞停（蓋時速三十至四十公里之煞車距離為四點五
            至十點二公尺），是以被告甲○○如於發現被害人機車之時，旋即採取
            將車煞停之安全措施，應可避免本件事故之發生，惟伊卻不當閃避而致
            肇事，伊對本件事故之發生同有過失，應無疑義。
          (4)本件事故之肇因，於偵查中由公訴人送交台北市車輛行車事故鑑定委員
            會及台北市政府交通局作鑑定及覆議，台北市車輛行車事故鑑定委員會
            認定被告甲○○、被害人乙○○及證人陳憲華分別有跨越分向限制線駛
            入來車道、閃避失當及迴車不當之過失，台北市政府交通局則認本件事
            故係證人陳憲華迴車不當及被害人乙○○閃避失當駛入來車道所致，被
            告甲○○雖跨越分向限制線駛入來車道，然僅屬一般違規，與本件事故
            之發生無因果關係，各有該二單位八十八年六月十五日北鑑審字第八八
            六○一一四七○○號鑑定意見書、八十八年七月十九日北市交鑑意字第
            五三一二號車輛行車事故鑑定案件覆議意見書在卷可按（八十八年度偵
            字第七九七一號案卷第四十七至五十二頁、第五十五至五十六頁參照）
            。然該二份鑑定意見所認定之事實，皆為被告甲○○因閃避違規併排停
            放之小貨車而跨越分向限制線駛入對向車道，在尚未將車身回正回到遵
            行車道內即發生本件事故，與本院所認定碰撞發生前被告甲○○已繞過
            違規併排停放之小貨車，在遵行車道內正常行駛，但為閃避被害人謝碧
            峰所騎乘之逆向行駛機車方閃避至對向車道等事實即非相符，該二單位
            既未將被告甲○○閃避被害人乙○○機車之行為採為肇因分析之前提事
            實，則其等所為肇因分析有關被告甲○○是否具有過失部分，即有未當
            而為本院所不採，併予敘明。
      （五）綜上所述，被告甲○○對於本件事故之發生為有過失，至為明確。雖證
            人陳憲華、被害人乙○○對本件事故之肇因亦同有過失，然被告甲○○
            之過失責任，尚未能因此而告解免。又被害人乙○○因本件事故，受有
            如事實欄所載之傷害，有馬偕紀念醫院出具之診斷證明書附卷足憑，且
            其因頭部外傷、頸椎骨折於八十九年一月十九日住進馬偕紀念醫院，因
            頸椎損傷造成之四肢癱瘓屬難治之傷害，日常生活全靠他人協助，有馬
            偕紀念醫院八十九年八月四日馬院醫外字第八九一三三二號函可按（本
            院八十八年度交易字第四一八號案卷第三十五頁參照），其所受傷勢，
            已達刑法第十條第四項第六款「其他於身體或健康，有重大難治之傷害
            」之重傷程度。被害人乙○○所受之重傷害，與被告甲○○之過失行為
            ，實有相當因果關係。準此，本件事證明確，被告過失犯行洵堪認定，
            應依法論科。
二、被告甲○○係計程車司機，為從事駕駛業務之人，核其所為係犯刑法第二百八十
    四條第二項後段業務過失致重傷害罪。被告於上開犯行未為任何有偵查犯罪職權
    之公務員知悉前，不逃避接受裁判，於警員前往現場處理時，即當場承認為肇事
    人，有警製自首調查報告表在卷可參，應依刑法第六十二條前段規定減輕其刑。
    爰審酌被告之過失程度尚稱輕微、然被害人所受傷勢嚴重、且被害人及證人陳憲
    華對本件事故之發生同有過失、被害人家屬已領取新台幣一百四十萬元之汽車強
    制責任險保險金並已和證人陳憲華達成和解獲得理賠等各項情狀，量處如主文所
    示之刑。被告行為後，刑法第四十一條已於九十年一月四日修正，嗣經總統於九
    十年一月十日公布，並自同年一月十二日起生效，依現行刑法第四十一條第一項
    前段：「犯最重本刑為五年以下有期徒刑以下之罪，而受六個月以下有期徒刑或
    拘役之宣告，因身體、教育、職業、家庭之關係或其他正當事由，執行顯有困難
    者，得以一元以上三元以下折算一日，易科罰金」之規定，較諸修正前之刑法第
    四十一條以「犯最重本刑為三年以下有期徒刑以下之刑之罪，而受六月以下有期
    徒刑或拘役之宣告」，始得易科罰金之規定，以修正後現行刑法第四十一條第一
    項前段之規定有利於被告，被告行為時雖在刑法第四十一條修正生效前，惟依刑
    法第二條第一項前段規定，仍應適用裁判時即修正後之刑法第四十一條第一項前
    段規定，諭知易科罰金之折算標準。
據上論斷，依刑事訴訟法第二百九十九條第一項前段，刑法第二條第一項前段、第二
百八十四條第二項後段、第六十二條前段、第四十一條第一項前段，罰金罰鍰提高標
準條例第一條前段、第二條，判決如主文。
本案經檢察官吳建輝到庭執行職務
中      華      民      國      九十二      年      三    月    廿七    日
                                    臺灣臺北地方法院交通法庭
                                        法  官  陳婷玉
右正本證明與原本無異。
如不服本判決，應於判決送達後十日內，向本院提出上訴狀。
                                        書記官  陳弘文
中      華      民      國      九十二      年      三    月    三十一  日
附錄本案所犯法條全文
刑法第二百八十四條第二項
從事業務之人，因業務上之過失傷害人者，處一年以下有期徒刑、拘役或一千元以下
罰金。致重傷者，處三年以下有期徒刑、拘役或二千元以下罰金。


司法院資訊處製作；財團法人民間司法改革基金會備份。
